臺灣高等法院民事判決
109年度上更一字第231號
上  訴  人  黃源泉  
訴訟代理人  張世潔律師
被上訴人    張雪麗  
            管秀蓮（即蘇明宏之承受訴訟人）


            蘇郁婷（即蘇明宏之承受訴訟人）

            蘇晉毅（即蘇明宏之承受訴訟人）

            蘇昱中（即蘇明宏之承受訴訟人）

共      同
訴訟代理人  蔣大中律師
            陳毓芬律師
            謝亞彤律師
參  加  人  黃文煌  

上列當事人間請求確認本票債權不存在事件，上訴人對於中華民
國107年3月31日臺灣士林地方法院107年度湖訴字第5號第一審判
決提起上訴，本院前審判決後，經最高法院第一次發回更審，本
院於110年5月11日言詞辯論終結，判決如下：
    主      文
一、原判決關於駁回上訴人下列第二項之訴部分，並除確定部分
    外，訴訟費用之裁判均廢棄。
二、確認如附表一編號三所示本票金額於超過新臺幣壹拾壹萬捌
    仟捌佰元至新臺幣壹佰貳拾捌萬參仟參佰參拾參元部分、編
    號一、二、四所示本票金額分別於超過新臺幣壹拾參萬捌仟
    陸佰元至新臺幣壹佰壹拾萬元部分之債權不存在。
三、其餘上訴駁回。
四、第一、二審（除確定部分外）及發回前第三審訴訟費用，由
    被上訴人張雪麗負擔百分之四十五，被上訴人管秀蓮、蘇郁
    婷、蘇晉毅、蘇昱中連帶負擔百分之四十五，餘由上訴人負
    擔。
    事實及理由
一、上訴人主張：伊遭蘇明宏即被上訴人管秀蓮、蘇郁婷、蘇晉
    毅、蘇昱中（下稱管秀蓮等四人）之被繼承人（下稱蘇明宏
    ）、以及參加人即伊子黃文煌共謀詐騙，於民國（下同）10
    3年5月11日簽立授權書（下稱系爭授權書），授權參加人簽
    立借據、票據等，嗣伊已撤銷該意思表示。參加人擅自以伊
    名義簽發如附表一所示本票（下稱系爭本票）交予蘇明宏與
    被上訴人張雪麗（下稱張雪麗），伊不負發票人責任。蘇明
    宏與張雪麗並未交付新臺幣（下同）1,100萬元借款（下稱
    系爭借款）予參加人，且未約定系爭借款清償期限，蘇明宏
    與張雪麗亦未為催告，自無遲延利息債務可言。爰求為確認
    被上訴人就系爭本票債權不存在等語（原審為上訴人敗訴判
    決，上訴人據此提起上訴。本院前審判決如附表二所示，上
    訴人聲明不服提起上訴。蘇明宏與張雪麗就其敗訴部分，並
    未聲明不服，已告確定。蘇明宏於109年6月10日死亡，經管
    秀蓮等四人承受訴訟。本件嗣經最高法院於109年9月9日發
    回更審）並上訴聲明：㈠原判決除確定部分外廢棄。㈡確認被
    上訴人對上訴人如附表一編號三所示本票金額128萬3,333元
    之債權不存在、如附表一編號一、二、四所示本票金額各11
    0萬元之債權不存在。
二、被上訴人則以：系爭本票為參加人經上訴人授權所開立，此
    部分業為最高法院判決確定，上訴人不得再為爭執。參加人
    邀上訴人提供土地設定抵押權及擔任連帶保證人，向蘇明宏
    與張雪麗陸續借款計1,100萬元，上訴人並授權參加人簽立
    借據及票據等。惟其等屆期無力清償借款，遂由參加人代理
    上訴人共同簽發系爭本票作為遲延利息債務之擔保，上訴人
    自應負發票人責任。兩造締約之真意係約定遲延利息為「月
    息1.8分」，至於抵押權設定契約書所載「每日每萬元計付
    六角」，應係誤載等語，資為抗辯。並答辯聲明：上訴駁回
    。
三、兩造不爭執之事項：
  ㈠系爭授權書、借據、同意書上關於上訴人之印文為真正。
  ㈡系爭土地抵押權設定契約書上關於上訴人之印文為真正。
  ㈢蘇明宏與張雪麗持系爭本票向原法院聲請強制執行獲准（105
    年度司票字第9282號裁定）。
四、兩造爭執要點為：㈠上訴人是否授權參加人簽發系爭本票？㈡
    參加人是否向蘇明宏與張雪麗借款？㈢參加人是否與蘇明宏
    、張雪麗約定借款返還期限？㈣參加人是否與蘇明宏、張雪
    麗約定遲延利息利率？㈤系爭本票債權是否不存在？茲就兩
    造爭點及本院得心證理由分述如下：
  ㈠上訴人是否授權參加人簽發系爭本票？
　　經查上訴人於103年5月11日書立系爭授權書，授權參加人以
    其名義向第三人借款及辦理擔保抵押權設定、簽署借據、票
    據或背書保證及領款之權限，有系爭授權書影本可證（見原
    審卷17頁），上訴人於立授權書人欄親自簽名，其印文核與
    印鑑章相符，亦有印鑑證明可稽（見原審卷第19頁）。參加
    人復於同日書立借據（下稱系爭借據），向蘇明宏與張雪麗
    借款1,100萬元，並載明上訴人為擔保物提供人兼連帶保證
    人，上訴人之印文核與印鑑章相符，有系爭借據影本可查（
    見原審卷第18頁）。上訴人於103年5月11日簽署系爭授權書
    之翌日即103年5月12日，以其所有台北市○○段0○段00000地
    號土地（下稱系爭土地）設定最高限額抵押權1,350萬元予
    蘇明宏與張雪麗（債權額比例各半），為兩造所不爭執，並
    有抵押權設定契約書、他項權利證明書、土地登記謄本可憑
    （見原審卷20至30頁）。參加人並於103年5月12日簽立同意
    書，載明借款1,000萬元，扣除前已領得借款100萬元外，餘
    額匯入參加人帳戶，系爭同意書上有上訴人之印文，核與上
    訴人之印鑑章相符，有系爭同意書影本可證（見原審卷第92
    頁）。參加人於系爭本票發票人欄簽名蓋印，並代理上訴人
    簽名而為共同發票人，其中如附表一編號二、三所示本票更
    經參加人表明代理意旨，有系爭本票影本可稽（見原審卷第
    32至33頁），核與授權書文義相符。則據此足證上訴人提供
    系爭土地設定抵押擔保參加人向蘇明宏與張雪麗之借款，並
    授權參加人以其名義簽署借據、本票等，授權範圍明確，故
    上訴人確實簽署系爭授權書。上訴人雖主張係遭蘇明宏與參
    加人詐欺，始簽署系爭授權書云云，經查上訴人就此並未舉
    證以實其說，是其主張撤銷簽署系爭授權書之意思表示，應
    由參加人自負票據上責任，被上訴人不得請求伊給付票款云
    云，應屬無據。至於參加人雖又證稱：伊與上訴人經蘇明宏
    要求簽署系爭授權書時應該都沒有看清授權書內容，上訴人
    未授權伊簽發系爭本票云云（見原審卷138頁、本院前審卷1
    76、178頁），核屬附和上訴人以圖卸責之詞，不足以為有
    利於上訴人之認定。
  ㈡參加人是否向蘇明宏與張雪麗借款？
　　上訴人否認參加人向蘇明宏與張雪麗借款，蘇明宏生前與張
    雪麗則辯稱：伊等二人各借款1/2予參加人，由上訴人擔任
    連帶保證人等語，有原審言詞辯論筆錄可查（見原審卷第21
    1頁）。張雪麗另辯稱：因為上訴人簽立系爭授權書、借據
    並設定系爭土地抵押權登記，伊始依約直接匯錢給參加人等
    語，有民事聲明狀、原審言詞辯論筆錄可憑（見原審卷第16
    3、173頁）。經查參加人於原審到庭證稱：伊與蘇明宏是獅
    子會的朋友，都很熟了等語，有言詞辯論筆錄可參（見原審
    卷第139頁）。參加人復於本院前審到庭證稱：伊與蘇明宏
    是很好的朋友，伊長期向蘇明宏借款，總共借款1,100萬元
    ，分數次給付，並未預扣利息，103年5月11日簽立借據1,00
    0萬元，是因上訴人提供系爭土地擔保借款，借據是上訴人
    親簽，印文由蘇明宏捺蓋，當時上訴人有擔任連帶保證人之
    意思，伊向蘇明宏借款有約定利息，一開始有按月給付利息
    ，後來沒有，伊另指示會計即證人楊雅婷向蘇明宏收取借款
    100萬元存入帳戶等語，有準備程序筆錄可稽（見本院前審
    卷第174至178頁）。核與楊雅婷於本院前審證述情節相符，
    有準備程序筆錄可按（見本院前審卷第172至173頁），並有
    103年7月31日匯出匯款憑證影本可憑（見本院前審卷第143
    、145頁）。則據此足證參加人確實分別向蘇明宏與張雪麗
    借款各550萬元、總計1,100萬元，約定參加人應給付利息，
    並由上訴人擔任連帶保證人。
　㈢參加人是否與蘇明宏、張雪麗約定借款返還期限？
　⒈按當事人未約定金錢返還期限者，則貸與人得定一個月以上
    之相當期限，催告返還（民法第478條後段），且借款返還
    請求權於該期間屆滿時發生。但所謂貸與人得定一個月以上
    之相當期限催告返還，非謂貸與人之催告必須定有期限，祇
    須貸與人有催告之事實，而催告後已逾一個月以上相當期限
    者，即認借用人有返還借用物之義務（最高法院73年台抗字
    第413號判決先例要旨參照）。
　⒉參加人於103年5月11日簽立借據，總計向蘇明宏與張雪麗借
    款1,100萬元，已如前述。系爭借據並未記載還款期限，有
    系爭借據影本可稽（見原審卷第18頁）。系爭土地抵押權設
    定契約書就債務清償日期則記載為：「依照各個債務分別規
    定」，有抵押權設定契約書影本可憑（見原審卷第21頁）。
    蘇明宏生前與張雪麗辯稱：參加人本來是103年8月11日要清
    償，但當天沒有清償，所以那時半年算一次利息，並開立系
    爭本票作為遲延清償本金之利息之擔保等語，有言詞辯論筆
    錄可參（見原審卷第192頁）。蘇明宏生前於本院前審辯稱
    ：伊與參加人約定借款期限3個月，超過3個月沒有還就要加
    計遲延利息，遲延利息是依照抵押權設定書所載計付等語，
    有準備程序筆錄可稽（見本院前審卷第179頁）。參加人否
    認於借款時曾與蘇明宏約定返還期限，惟自陳當時伊個人發
    生問題，有好幾年沒有依約還蘇明宏借款利息，因此伊以上
    訴人名義共同簽發系爭本票，補給蘇明宏的全部利息，當時
    是蘇明宏叫伊先簽利息本票給他等語，有本院前審準備程序
    筆錄可按（見本院前審卷第176至177頁）。經查被上訴人雖
    不能證明參加人與蘇明宏於103年5月11日約定返還借款期限
    為3個月即103年8月11日，惟如附表一編號一所示本票發票
    日為103年8月11日，且參加人並不爭執系爭本票目的在於擔
    保系爭借款遲延利息債務，則據此應足以證明參加人與蘇明
    宏、張雪麗雖未於103年5月11日約定還款期限，但蘇明宏與
    張雪麗嗣後業已定相當期限催告參加人返還系爭借款，參加
    人於該期限屆至後仍未返還借款，故參加人返還借款之義務
    業已發生，參加人始與蘇明宏、張雪麗合意於103年8月11日
    簽發系爭本票以清償遲延返還系爭借款之利息。
　㈣參加人是否與蘇明宏、張雪麗約定遲延利息利率？
　  系爭借據就遲延利息約定為：「如抵押權契約書」等語，有
    系爭借據影本可稽（見原審卷第18頁）。系爭土地抵押權設
    定契約書記載遲延利息（率）為：「遲延給付清償本金按每
    日每萬元計付6角正至清償日止」，有抵押權設定契約書影
    本可憑（見原審卷第21頁）。核與蘇明宏生前於本院前審自
    陳：遲延利息按借款每萬元每日給付6角計算等語相符，有
    準備程序筆錄可稽（見本院前審卷第121頁）。蘇明宏於本
    院前審嗣後又改稱：抵押權設定契約書記載每萬元每日6角
    是6元之誤載云云（見本院前審卷第246頁），顯屬事後翻異
    之詞，並不足採。則據此足證參加人與蘇明宏、張雪麗約定
    遲延利息利率，為按系爭借款每萬元每日給付6角即每月0.1
    8%計算。是上訴人此部分主張，應屬有據。
　㈤系爭本票債權是否不存在？
　⒈參加人與蘇明宏、張雪麗所約定系爭借款債務遲延利息之月
    利率為0.18%，經換算為週年利率2.16%（計算式：0.18%×12
    月＝2.16%），並未超過民法第205條規定週年20%，則蘇明宏
    與張雪麗即得依月利率0.18%計算並請求參加人給付遲延利
    息。蘇明宏生前與張雪麗於原審辯稱：上訴人與參加人共同
    簽發系爭本票，以6個月為一期，作為參加人對蘇明宏與張
    雪麗所負擔遲延利息債務之擔保，本票金額均為參加人自己
    所寫，按月息1.8分計算，如附表一編號一、二所示本票為6
    個月利息即118萬8,000元；編號三、四所示本票均為給付編
    號二所示本票後共13個月之利息，金額有些許調整是大約寫
    一下，將來要結算時再算清楚等語，有言詞辯論筆錄可稽（
    見原審卷第192頁）。惟蘇明宏嗣後於本院前審辯稱：按月
    利率0.18%計算利息等語，已如前述，故本件仍應按月利率0
    .18%計算利息。
　⒉從而附表一編號一、二所示本票發票日分別為103年8月11日
    、104年2月11日，利息起算日分別為104年2月11日、104年8
    月11日，足證該等本票分別為擔保自103年8月11日起至104
    年2月10日止、自104年2月11日起至104年8月10日止各6個月
    之遲延利息債務。附表一編號三、四所示本票發票日分別為
    105年9月8日、105年9月11日，利息起算日均為105年9月11
    日，則解釋當事人之真意，應認為該等本票分別為擔保自10
    4年8月11日起至105年2月10日止共6個月、自105年2月11日
    起至105年9月10日止共7個月之遲延利息債務（至於上開利
    息得否再依本票記載另計遲延利息，則屬另一問題）。從而
    應認為系爭本票所分別擔保系爭借款債務本金1,000萬元於
    該6個月期間之遲延利息如附表三所示。上訴人主張超過如
    附表三所示本票債權部分不存在，應屬有據；被上訴人辯稱
    該部分債權存在，並不可採。上訴人主張如附表三所示本票
    債權部分不存在，即屬無據；被上訴人辯稱該部分債權存在
    ，應為可採。
五、綜上所述，上訴人請求確認附表一編號三所示本票金額於超
    過11萬8,800元至128萬3,333元部分、編號一、二、四所示
    本票金額分別於超過13萬8,600元至110萬元部分之債權不存
    在，為屬正當，應予准許。逾此部分之請求，為無理由，應
    予駁回。上開應准許部分，原審為上訴人此部分敗訴判決，
    尚有未合，上訴人之上訴為有理由，應由本院予以廢棄改判
    如主文第二項所示。至於上開不應准許部分，上訴人之請求
    ，並非正當，原審判決上訴人敗訴，經核於法並無不合，上
    訴人就此部分上訴求予廢棄改判，為無理由，應駁回其上訴
    。
六、本件事證已臻明確，兩造其餘之攻擊、防禦方法，核與判決
    結果不生影響，毋庸逐一論列，併此敘明。
七、據上論結，本件上訴為一部有理由、一部無理由。依民事訴
    訟法第450條、第449條第1項、第79條、第85條第1項但書、
    第2項、第86條第1項本文，判決如主文。
中　　華　　民　　國  　110　　年    6 　 月　　1 　　日
                  民事第十庭
                      審判長法　官  黃嘉烈
                            法　官  高明德
                            法　官  邱  琦
正本係照原本作成。
如不服本判決，應於收受送達後20日內向本院提出上訴書狀，其
未表明上訴理由者，應於提出上訴後20日內向本院補提理由書狀
（均須按他造當事人之人數附繕本）上訴時應提出委任律師或具
有律師資格之人之委任狀；委任有律師資格者，另應附具律師資
格證書及釋明委任人與受任人有民事訴訟法第466 條之1第1項但
書或第2項所定關係之釋明文書影本。
中　　華　　民　　國　　110 　年　　6 　　月　　1 　　日

　　　　　　　　　　　　　　書記官  廖月女









附表一：上訴人所簽發之本票（新臺幣）
編號   發 票 日  票 面 金 額   到 期 日 利息起算日 票據號碼  一 103年8月11日 1,188,000元 104年2月11日 104年2月11日 CH0000000  二 104年2月11日 1,188,000元 104年8月11日 104年8月11日 TH489751  三 105年9月8日 1,287,000元 105年9月11日 105年9月11日 TH489753  四 105年9月11日 1,180,000元 105年9月11日 105年9月11日 TH489754 


附表二：本院前審判決主文
編號 本 院 前 審 判 決 主 文  一 原判決關於駁回上訴人後開第二項之訴部分，及訴訟費用之裁判均廢棄。  二 確認如附表三編號所示本票金額超逾新臺幣壹佰貳拾捌萬參仟參佰參拾參元部分、編號一、二、四所示本票金額於各超逾壹佰壹拾萬元部分之債權不存在。  三 其餘上訴駁回。  四 第一、二審訴訟費用，由被上訴人負擔十分之一，餘由上訴人負擔。 


附表三：本院認定系爭本票債權存在部分計算式（新臺幣）
編號   發 票 日 擔保遲延利息計算期間 本票債權存在金額即遲延利息計算式  一 103年8月11日 103年8月11日至104年2月10日 1,100萬元×0.18%×6月＝11萬8,800元  二 104年2月11日 104年2月11日至104年8月10日 1,100萬元×0.18%×6月＝11萬8,800元  三 105年9月8日 104年8月11日起至105年2月10日 1,100萬元×0.18%×6月＝11萬8,800元  四 105年9月11日 105年2月11日至105年9月10日 1,100萬元×0.18%×7月＝13萬8,600元